最高法院刑事判決　　　　　　九十六年度台上字第二一六０號
上　訴　人　甲○○
　　　　　　　　　　巷16弄18號
上列上訴人因偽造文書案件，不服台灣高等法院中華民國九十五
年三月十四日第二審更審判決（九十三年度上更(一)字第六二二號
，起訴案號：台灣台北地方法院檢察署八十八年度偵字第四九六
七號、六六八二號），提起上訴，本院判決如下：
    主  文
原判決關於甲○○部分撤銷，發回台灣高等法院。
    理  由
本件原判決認定：上訴人甲○○於民國八十七年、八十八年間擔
任台北市政府警察局中山分局（下稱中山分局）警員，負有為民
眾辦理車輛尋獲手續，製發職務上所掌之車輛尋獲證明四聯單公
務，為依據法令從事公務之人員，且因擔任警員職務之故，與王
文慶熟識。上訴人明知原判決附表二編號一至四所示被竊自用小
客車之原車主均未尋獲車輛，竟與王文慶（原審判處罪刑確定）
基於概括犯意之聯絡，於原判決附表二所示之尋獲時間，在台北
市政府警察局中山分局，自行填載車輛尋獲證明四聯單、贓物認
領保管收據，並製作何湯雄、許師榮、賴旺才、勞蔚明為受訊人
之筆錄或在台北市政府警察局中山分局警備隊，出示偽造之勞蔚
明身分證件、行車執照，利用不知情之同事陳力源填寫如原判決
附表二編號一之贓物認領保管收據、利用不知情之同事于世龍填
載該附表二編號四之車輛尋獲證明四聯單，再由王文慶於該附表
二之車輛尋獲受理報案單當事人簽章欄、贓物認領保管收據之具
領人欄、筆錄之受訊人欄偽造「勞蔚明」、「何湯雄」、「許師
榮」、「賴旺才」之署名並捺指印，暨偽造「特力股份有限公司
」、「有容彩藝事業股份有限公司」、「許師榮」、「賴旺才」
、「尚盟企業股份有限公司」之印文後，收執第三聯之車輛尋獲
證明單，並影印如偽造勞蔚明國民身分證、行車執照等證件留存
，以此方法共同登載不實事項於公文書上，且將偽造之贓物認領
保管收據由上訴人持交警局保管，而行使之，再委由某不詳姓名
年籍之代辦人員，於原判決附表二編號一至三所示時間，持向各
該監理站行使，使不知情之監理人員登載於其職務上所載之「汽
機車各項異動登記書」，足以生損害於何湯雄、許師榮、賴旺才
、勞蔚明（勞蔚明部分不含監理機關）及警察機關對車輛失竊尋
獲管理、監理機關對車輛管理之正確性等情。因而撤銷第一審之
科刑判決，改判依牽連犯關係從一重論處上訴人共同連續行使公
務員明知為不實之事項，而登載於職務上所掌之公文書，足以生
損害於公眾及他人罪刑，固非無見。
惟查：(一)有罪之判決書事實欄為適用法令之依據，應將法院依職
權認定與犯罪構成要件有關之事項，詳記於事實欄，然後於理由
內逐一說明其憑以認定之證據，使事實及理由兩相一致，方為合
法。而共同正犯之成立，以有犯意之聯絡，及行為之分擔為要件
。此項要件自應於事實欄內為詳實之記載，然後於理由內說明其
憑以認定之證據，始稱適法。原判決雖謂上訴人與王文慶基於概
括犯意之聯絡而為本件犯行，惟僅於理由壹之（四）泛稱上訴人
與王文慶就原判決附表二部分有犯意聯絡及行為分擔為共同正犯
云云，並未於判決理由內詳加說明其憑以認定上訴人與王文慶就
本件犯行，如何為犯意聯絡及行為分擔之證據及認定之理由，致
使判決失其依據，且有理由不備之違法。(二)刑法第二百十三條不
實登載公文書罪之成立，除客觀上公務員在其職務上所掌公文書
，有為虛偽不實之登載行為，且足生損害於公眾或他人外，其在
主觀上須明知為不實。所謂明知係指直接之故意而言。本件原判
決事實欄認定上訴人明知原判決附表二編號一至四所示被竊自用
小客車之原車主均未尋獲車輛，而自行或利用不知情同事填載尋
獲證明、收據、筆錄等不實文書等情。惟理由內對於如何認定上
訴人明知上開車輛均未尋獲，並未具體敘明其所憑之證據及認定
之理由。僅於理由欄壹之三說明：系爭文書係屬偽造、或上訴人
有自行或委請同事將車輛尋獲資料輸入電腦、或就上訴人所辯敘
明不採之理由、或敘述上訴人所辯與證人所供如何不符，不足採
信云云，仍未具體說明上訴人明知不實事項而仍為登載之理由依
據，有判決不備理由之違背法令。上訴意旨指摘原判決不當，非
無理由，應認原判決仍有撤銷發回更審之原因。又原判決不另諭
知無罪及免訴部分，基於審判不可分原則，併予發回。
據上論結，應依刑事訴訟法第三百九十七條、第四百零一條，判
決如主文。
中　　華　　民　　國　九十六　年　　四　　月 　二十 　日
                      最高法院刑事第九庭
                          審判長法官  洪　清　江
                                法官  石　木　欽
                                法官  李　伯　道
                                法官  林　勤　純
                                法官  陳　晴　教
      本件正本證明與原本無異
                                      書  記  官
中　　華　　民　　國　九十六　年　　五　　月　　七　　日
                                                      G
